【裁判字號】    96,建上易,56
【裁判日期】    970916
【裁判案由】    損害賠償
【裁判全文】
臺灣高等法院民事判決                96年度建上易字第56號
上  訴  人  台北縣板橋市公所
法定代理人  甲○○
訴訟代理人  周珮琦律師
被上訴人    東昊營造有限公司
法定代理人  丙○○
訴訟代理人  乙○○
上列當事人間損害賠償事件，上訴人對於中華民國96年9月28日
臺灣板橋地方法院95年度建字第54號第一審判決提起上訴，經本
院於97年9月2日言詞辯論終結，判決如下：
    主  文
上訴駁回。
第二審訴訟費用由上訴人負擔。
    事實及理由
一、上訴人起訴主張：兩造於民國（下同）91年1月8日就台北縣
    板橋市華江橋下青翠里活動中心新建工程（下稱系爭工程）
    簽訂工程合約（下稱系爭工程合約），約定由被上訴人承攬
    系爭工程，工程款為新台幣（下同）526萬元。被上訴人於9
    1年12月9日申報完工， 然上訴人於92年1月28日進行初驗，
    發現系爭工程設計、規定不符及瑕疵之項目高達數十項，乃
    通知被上訴人於初驗後14日內改善，然被上訴人均拒絕辦理
    ，上訴人不得已於94年 1月24日以律師函通知被上訴人解除
    系爭工程合約，並依系爭工程合約第15條第7項、17條第4項
    約定，請求被上訴人給付每日按系爭工程合約總價千分之三
    計算之違約金，並以系爭工程合約價金總額20%為限， 自92
    年1月28日初驗後14日起至94年1月24日解除契約止，上訴人
    依約得請求被上訴人給付之違約金為1,052,000元。 爰依承
    攬法律關係及系爭工程合約，求為命：被上訴人應給付上訴
    人1,052,000元及自起訴狀繕本送達翌日起至清償日止按年
    息5%計算之利息之判決。（原審為上訴人敗訴之判決，上訴
    人聲明不服）並上訴聲明：(一)原判決廢棄。(二)被上訴人應給
    付上訴人1,052,000 元及自起訴狀繕本送達翌日起至清償日
    止按年息5%計算之利息。
二、被上訴人則以：上訴人承攬系爭工程，有關工程項目矽酸鈣
    板單價分析以9mm厚度材料標示計算，設計圖書則以厚度12m
    m標示，上訴人就矽酸鈣板給付價金之編列顯有錯誤， 惟上
    訴人仍要求被上訴人依圖說12mm施作，故於系爭工程完工結
    算時，應依法辦理契約變更，再辦理結算驗收，然上訴人竟
    惡意不辦理契約變更，亦拒絕給付被上訴人因契約變更所增
    加之價款。且上訴人尚積欠被上訴人工程款、工程變更追加
    結算款、履約保證金等約2,300,000元， 被上訴人當然得主
    張同時履行抗辯拒絕驗收，並要求上訴人儘速依實更正結算
    明細後再行辦理初驗。 因此上訴人於92年1月28日所辦理之
    初驗、製作之結算明細書圖、驗收紀錄當然無效，上訴人不
    得據此主張損害賠償等語，資為抗辯。並答辯聲明：上訴駁
    回。
三、上訴人主張兩造於91年1月8日簽訂系爭工程合約，約定由被
    上訴人承攬系爭工程，工程款為526萬元。 被上訴人已於91
    年12月9日申報完工之事實， 業據提出系爭工程合約為證，
    且為被上訴人所不爭執，堪信為真正。上訴人又主張上訴人
    於92年1月28日進行初驗，發現系爭工程設計、 規定不符及
    瑕疵之項目高達數十項，乃通知被上訴人於初驗後14日內改
    善，為被上訴人所拒， 上訴人已於94年1月24日以律師函通
    知被上訴人解除系爭工程合約，並依系爭工程合約第15條第
    7項、17條第4項約定， 請求被上訴人給付自92年1月28日初
    驗後14日起至94年1月24日， 每日按系爭工程合約總價千分
    之三計算之違約金， 並以系爭工程合價金總額20%為限，共
    1,052,000元等語，惟為被上訴人所否認， 並以上述情詞置
    辯。是以本件兩造爭執之要點在於：系爭工程之矽酸鈣板項
    目有無變更？被上訴人是否依上訴人之指示變更矽酸鈣板施
    工項目？上訴人是否應辦理契約變更，並給付變更項目之價
    金？被上訴人未依初驗結果修補瑕疵，有無違約？上訴人解
    除系爭工程合約是否合法？上訴人請求被上訴人給付違約金
    有無理由？茲析述如下。
四、系爭工程之矽酸鈣板項目有無變更？被上訴人是否依上訴人
    之指示變更矽酸鈣板施工項目？上訴人是否應辦理契約變更
    ，並給付變更項目之價金？被上訴人未依初驗結果修補瑕疵
    ，有無違約？
  (一)按「因契約而互負債務，一方有先為給付之義務者，縱其給
    付兼需他方之行為始得完成，而由於他方之未為其行為，致
    不能完成，並不能因而免除給付之義務。嗣後向他方請求給
    付時，他方仍得為同時履行之抗辯，如自己未再提出給付，
    他方以此拒絕履行，不能令負違約責任。」最高法院著有71
    年度台上字第82號判例可稽。
  (二)查系爭工程合約第四條第一項約定：「本契約因事實之需要
    ，甲方（即上訴人）有隨時以書面通知乙方（即被上訴人）
    辦理變更設計之權，乙方同意配合辦理」。同項第2款約定
    ：「新增工程項目者，增加數量以雙方議定之單價計算」。
    第19條第1至3項約定：「一甲方於必要時得於本契約約定之
    範圍內通知乙方變更本契約（含新增項目），乙方於接獲通
    知後應向甲方提出本契約標的、價金、履行期限、付款期程
    或其他本契約內容須變更之相關文件。本契約價金之變更，
    其底價依採購法第46條第1項之規定。 二乙方於甲方接受其
    所提出變更相關文件前，不得自行變更本契約。除甲方另有
    請求者外，乙方不得因前款之通知而遲延其履行責任。三甲
    方於接受乙方所提出須變更之事項請求前即請求方乙方先行
    施作或供應，其後未依原通知辦理本契約變更或僅部分辦理
    者，應補償乙方所增加之必要費用，但不包括乙方所失利益
    。」，是以被上訴人如依上訴人之通知，在提出本契約內容
    須變更之相關文件前，先變更施作項目，上訴人即應依第19
    條之約定補償被上訴人所增加之必要費用。
  (三)次查系爭工程中有關矽酸鈣板內牆隔間裝修工程項目，單價
    分析表係以9mm厚度材料標示計算， 設計圖書則以厚度12mm
    標示（需符合防火時效2小時）， 被上訴人因圖說規範與單
    價分析表不符，不敢冒然施工，另因室外停車場之地坪粉刷
    施工項，其施做規範僅4mm， 依工程實務經驗必然龜裂破損
    ，被上訴人難能保固等問題， 而於91年8月20日發函予上訴
    人報請停工。嗣經上訴人於91年9月5日召開工程協調會議，
    達成結論為：(1)矽酸鈣板內牆隔間，需按圖施工，需符合內
    政部防火時效至少2小時規定。(2) 室外地坪水泥砂漿整體粉
    光，依實作厚度辦理結算。上訴人於91年11月15日再次召開
    工程協調會議就「室外地坪水泥砂漿整體粉光， 以4公分厚
    度施作，並依實作數量辦理結算」事項，作成結論在案。故
    矽酸鈣板內牆隔間實際為依圖說12mm施作，室外地坪水泥砂
    漿整體粉光以4公分厚度施作，此有被上訴人91年8月20日
    東北縣公字第142號函、系爭工程案工程協調會紀錄、 上訴
    人93年12月9日北縣板工字第0930076577號函可稽（ 見本院
    卷第99至101頁、原審卷第104頁），證人即負責設計監造之
    建築師丁○○亦證稱系爭工程有設計圖說、預算書上矽酸鈣
    板厚度不符之情形，廠商在矽酸鈣板尚未封板之前就有提出
    異議，然後辦理停工，經過雙方就矽酸鈣板厚度、單價還有
    其他施工項目進行協調， 當時就決定按1.2公分的矽酸鈣板
    厚度來施作，補足價差，廠商才繼續施工，事後我再補辦變
    更設計等語（見本院卷第74頁反面、75頁反面）。足證系爭
    工程項目確經兩造與監造之建築師協議後變更，增加系爭工
    程合約所無之項目，為原工程合約之新增項目，被上訴人在
    提出本契約內容須變更之相關文件前，已依上訴人之通知，
    先變更施作項目。上訴人主張是被上訴人擅自變更設計作，
    上訴人於初驗時始發現，自無從於初驗前辦理變更契約云云
    ，顯與事實不符，不足採信。
  (四)被上訴人在提出本契約內容須變更之相關文件前，已依上訴
    人之通知，先變更施作項目，則依系爭工程合約第19條之約
    定，上訴人應辦理合約變更或補償被上訴人增加之費用。台
    北縣採購中心93年12月16日以北採一字第0930007463號函亦
    認：應依行政院公共工程委員會訂頒之「採購契約變更或加
    減價核准備查規定一覽表」辦理契約變更，而後再行結算，
    未施作部分應列入減帳金額，依圖施作（12mm）部分則為新
    增之加帳金額，並應辦理議價手續 （見原審卷第111頁）。
    行政院公共工程委員會96年9月14日工程鑑字第09600330530
    號函亦認：原合約既無12mm厚度矽酸鈣板之工程項目，被上
    訴人又未辦理契約變更，亦未與承包商就增減款項辦理議價
    手續，於承包商申報完工後，因既有事實與合約不符，即無
    法依未變更之原合約辦理結算手續（見原審卷第150頁），
    足證上訴人於辦理結算前，有先行辦理契約變更及與被上訴
    人就增減款項辦理議價手續之義務。
  (五)惟迄至被上訴人91年12月9日申報完工日止， 上訴人皆未依
    系爭工程合約辦理契約變更追加新增工項之議價作業，即於
    92年1月28日依未變更之原合約辦理驗收結算， 而上訴人所
    製作之工程初驗紀錄表上之「結算金額」欄，並未包括上訴
    人依系爭工程合約補償被上訴人所增加之必要費用，則上訴
    人要求被上訴人於工程初驗紀錄表上簽名，無異係要求被上
    訴人拋棄請求上訴人辦理合約變更，或請求上訴人補償所增
    加費用之權利，而僅准被上訴人按原工程合約標示之金額向
    上訴人請款，顯失事理之平，亦有違上訴人應先行辦理契約
    變更及與被上訴人就增減款項辦理議價手續之義務，則被上
    訴人於上訴人依法辦理變更契約前自得拒絕於系爭初驗紀錄
    表上簽名承認該紀錄表所載內容。則上訴人以未經被上訴人
    簽章之初驗紀錄表主張被上訴人施作之系爭工程有初驗紀錄
    表所載之數十項瑕疵，未於初驗後14日內改善，違反系爭合
    約之約定云云，即無可採。
五、上訴人解除系爭工程合約是否合法？上訴人請求被上訴人給
    付違約金有無理由？
  (一)上訴人於辦理結算前，有先行辦理契約變更及與被上訴人就
    增減款項辦理議價手續之義務，已如上述，則被上訴人於申
    報完工後，因上訴人拒絕辦理契約變更手續即逕行驗收結算
    ，而行使同時履行抗辯權，拒絕於上訴人辦理變更合約或確
    定應補償被上訴人金額前，繼續進場進行瑕疵之維修，於法
    有據，難認有給付遲延或債務不履行之情事。上訴人以被上
    訴人有給付遲延或債務不履行情事， 於95年1月24日發律師
    函通知被上訴人解除系爭工程合約（見原審卷第22頁），自
    非合法，不生解除之效力。況本件被上訴人所承攬之系爭工
    程為建築物，並已如期完工，縱有如依初驗紀錄表所載之瑕
    疵（僅係假設），亦非屬致建築物不能達使用目的之重大瑕
    疵，依民法第494條規定，定作人之上訴人不得解除契約。
  (二)又系爭合約第15條第7項、17條第4項固約定被上訴人未逾期
    完工或修繕完妥，應按日按系爭工程合約總價千分之三計算
    之違約金，惟如上所述，被上訴人於上訴人辦理變更合約或
    確定應補償被上訴人金額前，得拒絕繼續進場進行瑕疵之維
    修，因此，上訴人主張被上訴人未於初驗後14日內改善瑕疵
    ，違反系爭合約之約定，有給付遲延或債務不履行情事，被
    上訴人依上述約定應給付違約金1,052,000元云云， 為無理
    由。
六、綜上所述，上訴人依據承攬契約及系爭工程合約之法律關係
    ，請求被上訴人給付1,052,000元及自起訴狀繕本送達翌日
    起至清償日止按年息5%計算之利息，為無理由，應予駁回。
    原審為上訴人敗訴之判決，及駁回其假執行之聲請，並無不
    合。上訴意旨指摘原判決不當，求予廢棄改判，為無理由，
    應予駁回。
七、據上論結，本件上訴為無理由，爰判決如主文。
中    華    民    國    97    年    9     月    16    日
                    民事第十庭
                        審判長法  官  黃豐澤
                              法  官  林麗玲
                              法  官  蕭艿菁
正本係照原本作成。
不得上訴。
中    華    民    國    97    年    9     月    16    日
                              書記官  王秀雲


司法院資訊處製作；財團法人民間司法改革基金會備份。
